臺灣高等法院高雄分院刑事判決　　 94年度上更(一)字第184號
上　訴　人　臺灣高雄地方法院檢察署檢察官
被　　　告　己○○
選任辯護人　何曜男律師
上列上訴人因被告偽造文書等案件，不服臺灣高雄地方法院89年
度訴字第1665號號中華民國91年4 月1 日第一審判決（起訴案號
：臺灣高雄地方法院檢察署87年度偵字第29054 號），提起上訴
，判決後，經最高法院發回，本院判決如下：
    主  文
上訴駁回。
    理  由
一、公訴意旨略以：被告己○○於民國86年8 月間，與甲○○、
    乙○○、戊○○、張瑞璋、丁○○、丙○○、美眾股份有限
    公司（以下簡稱：美眾公司）、昱成建設股份有限公司（以
    下簡稱：昱成建設公司）等人，共同籌組聯亞環球實業股份
    有限公司（以下簡稱：聯亞公司），並募得新臺幣（下同）
    2,750 萬元之股金，存入聯亞公司籌備處（代為人為乙○○
    ）在中興商業銀行前鎮分行（以下簡稱：中興銀行）所開立
    之00000000000 號帳戶內。嗣經各發起人推舉甲○○為總裁
    、乙○○為副總裁、被告己○○則為執行副總裁，並負責保
    管聯亞公司籌備處之前開帳戶存摺及代表人乙○○之印鑑。
    詎被告己○○竟基於意圖為自己不法所有之概括犯意，未經
    授權，於86年10月8 日，以前開乙○○之印鑑偽造乙○○名
    義之取款條，擅自向中興銀行冒領39萬元挪用，嗣又以同一
    方法，於同年月13日、20日、30日、同年11月6 日分別冒領
    90萬元、55萬元、400 萬元及1,000 萬元挪用，足生損害於
    聯亞公司之股東。嗣經股東發覺，乃共同決議放棄該聯亞公
    司之籌設，被告己○○復與同案被告黃玉蓮（業經本院判決
    無罪確定）共同意圖為自己不法之所有，於87年3 月26日，
    由同案被告黃玉蓮以資本額300 萬元之台聯醫院管理顧問有
    限公司（以下簡稱：台聯公司）負責人名義，佯向聯亞公司
    各股東表明願以6,402,093 元之價格購買聯亞公司所有之萬
    丹鄉農會附屬診所之一切設備，並由同案被告黃玉蓮簽發台
    聯公司支票，由被告己○○在支票背書，並表示屆期定可兌
    現，致使聯亞公司其他股東不疑而將上述設備售與台聯公司
    ，被告二人旋於一個月內，將該設備以377 萬元售與案外人
    余政經，得款後挪作他用。嗣支票屆期提示未獲兌現，聯亞
    公司其餘各股東始知受騙。因認被告己○○涉有刑法第216
    條、第210 條行使偽造私文書罪嫌及同法第339 條第1 項詐
    欺取財罪嫌。
二、按犯罪事實應依證據認定之，無證據不得認定犯罪事實，刑
    事訴訟法第154 條第2 項定有明文。而在訴訟上用以證明事
    實之證據，須於通常一般之人均不致於有所懷疑，而得確信
    其為真實之程度者，始得據以為有罪之認定；倘其證明尚未
    達到此一程度，而有合理之懷疑存在，致使無從為有罪之確
    信時，即應為無罪之判決（最高法院76年度台上字第4986號
    判例意旨參照）。再按告訴人之告訴，係以使被告受刑事訴
    追為目的，是其陳述是否與事實相符，仍應調查其他證據以
    資審認（最高法院52年度台上字第1300號判例意旨參照）。
    又刑法第339 條詐欺罪之成立，須行為人意圖為自己不法之
    所有，而行使詐術使人陷於錯誤而交付財物，或行為人因此
    而獲得利財產上之不法利益為要件，而債務人於債之關係成
    立後，如有債務不履行之情形，在一般社會經驗上可能之原
    因甚多，縱令出於惡意而有遲延給付或不為給付之情形，苟
    無足以證明其在債之關係發生時自始故意藉此從事財產犯罪
    之積極證據，根據前引刑事訴訟法第154 條第2 項之規定及
    最高法院判例之意旨，仍不得僅以債務不履行之客觀事態，
    即推定債務人原有詐欺取財或得利之犯意。
三、本案公訴人係以告訴人等之指訴、證人余政經之證詞、及聯
    亞公司發起人會議紀錄簽到簿、章程、移交切結書、存摺、
    協議書各1 份、支票及退票理由單各3 張在卷可稽，因認被
    告涉有前開詐欺取財及偽造文書等罪嫌。
四、訊據被告堅決否認有何前開犯行，辯稱：伊經聯亞公司籌備
    處總裁甲○○之指派為執行副總裁，於總裁不在時，有處理
    公司所有業務之權，公司籌備處帳戶之存摺及代表人乙○○
    之印鑑確由伊保管，伊亦曾分別於86年10月6 日、同年月8
    日、13日、20日及30日，填寫取款憑條提領1,000 萬元、39
    萬元、90萬元、55萬元及400 萬元等款項，不曾於86年11月
    6 日提領1,000 萬元；惟前開提款事前均曾經告知乙○○，
    並經乙○○同意。其中1,000 萬元提款，係因伊投資之金額
    為1,000 萬元，伊原向銀行貸款，但貸款尚未核撥下來，乃
    先向昱成建設公司董事長吳瓊興借款1,000 萬元，並於同年
    10 月3日存入聯亞公司籌備處之帳戶內，後來各股東大部分
    都尚未將投資款項存入帳戶，而吳瓊興要求伊先將1,000 萬
    元資金還他，讓他運用，伊乃告知乙○○後，將1,000 萬元
    領出還吳瓊興。後來吳瓊興於同年11月3 日將1,000 萬元再
    匯給伊，伊原準備再存回該帳戶，但因投資的最大股東興銀
    弘租賃股份有限公司（以下簡稱：興銀弘公司）的2,000 萬
    元資金於匯入後因故退出，故伊當時觀望未再存入；後於同
    年11月4 日其餘股東要求伊退出公司籌備，伊即未再存入。
    其他各筆提款，則均係為支付所經營診所及公司籌備處的裝
    潢費用。另伊退出聯亞公司籌備時，其他股東要求伊買下萬
    丹農會附屬診所設備，伊當時確意欲以台聯公司經營該診所
    ，而大信證券股份有限公司（以下稱大信證券公司），當時
    亦同意投資伊所經營之台榮資訊股份有限公司（以下稱台榮
    公司）3,000 萬元，但後來大信證券公司自身財務困難而未
    投資，才連帶造成伊缺乏資金而無法經營診所，而導致後來
    出賣診所給他人，但於購買時，絕無詐欺之意等語。
五、經查：
  (一)被告於86年10月8 日、同年月13日、20日及30日，自聯亞公
    司籌備處帳戶內分別提領39萬元、90萬元、55萬元及400 萬
    元之事實，已經被告己○○承認在卷，並有該帳戶存摺（見
    偵查卷第13頁）及取款憑條（見一審卷第139 至142 頁）附
    卷可稽。惟被告所提領之上開4 筆款項，已經乙○○同意，
    實際並用來支付所經營之萬丹診所及公司籌備處辦公室之裝
    潢費用，此並為被告擔任執行副總裁之職權，業經當時擔任
    聯亞公司籌備處企劃之證人張瑞雄在原審審理中證述明確（
    見一審卷第187 頁，證人張瑞雄係被告姊夫，依其作證時之
    修正前刑事訴訟法第186 條第4 款規定，不得令其具結，故
    依刑事訴訟法第7 條之3 但書規定，有證據能力），且經證
    人即告訴人乙○○具結證述明確（見一審卷第191 頁、本院
    上更(一)卷第91至92頁），故被告提領上述之39萬元、90萬元
    、55萬元及400 萬元部分，自難認其有何詐欺取財或偽造並
    行使私文書之犯行。
  (二)關於被告提領1,000 萬元部分：
  1.起訴書雖記載被告係於86年11月6 日提領1,000 萬元，但依
    聯亞公司籌備處帳戶存摺明細、該公司明細分類帳及取款憑
    條（見偵查卷第13頁、第65至69頁、一審卷第138 頁）等證
    據，被告應係於86年10月6 日提領1,000 萬元，此並為告訴
    人乙○○所不否認，故公訴人指被告係於86年11月6 日提領
    1,000 萬元，容有誤會。
  2.又該1,000 萬元係被告以台榮公司（被告係該公司實際負責
    人）名義所投資之金額，此為被告所陳明，並為告訴人等不
    否認，亦有聯亞公司發起人會議簽到表所記明（見偵查卷第
    6 頁），且該1,000 萬元係於86年10月3 即行匯入上述帳戶
    內，有聯亞公司籌備處帳戶存摺明細及明細分類帳及取款憑
    條可參（見偵查卷第13頁、第65頁）。再者，被告在提領該
    1,000 萬元之前，曾告知證人即告訴人乙○○先將其出資領
    回之事實，並經證人乙○○在本院審理中具結證述：被告有
    告知伊要提領1,000 萬元屬實（見本院上訴卷第40頁、本院
    上更(一)卷第91頁），可見被被告在提領該1,000 萬元之前，
    確有告知乙○○上開事實。
  3.證人即告訴人乙○○及甲○○雖在本院審理中均具結證稱：
    不知被告提領該1,000 萬元的用途，惟本院審酌：
  (1)告訴人在偵查中提出本件告訴時，於告訴狀係指述被告未經
    其他股東之同意，而偽填取款憑條領上述1,000 萬元，及上
    述之39萬元、90萬元、55萬元及400 萬元等款項，且不知該
    等款項之用途（見偵查卷第2 頁），嗣於本院前審審理中經
    證人張瑞雄為上開證述後，始改稱：該39萬元、90萬元、55
    萬元及400 萬元部分，有用於公司，及被告事前有告知要提
    領1,000 萬元之事實，其前後陳述不一，且明顯歧異，所稱
    不知被告提領1,000 萬元用途乙節，能否採信，已非無疑。
    再者，1,000 萬元係鉅額款項，衡情在被告告知證人乙○○
    欲提領該款項時，證人乙○○豈有不詢問用途而任被告提領
    之理，益徵告訴人之指述有瑕疵存在，而不足採信。
  (2)又被告提領1,000 萬元後，於86年11月3 日確有合計1,000
    萬元之金額，由吳瓊興（係昱成公司之負責人）匯入被告所
    經營之台榮公司在中興銀行所開立之第00000000號帳戶內，
    有該存摺明細可憑（見一審卷第229 至230 頁），並經中興
    銀行檢送台榮公司在該分行之存款往來對帳單可參（見本院
    上訴卷第48頁），可見被告當時確有籌備款項匯回聯亞公司
    籌備處之行為。另外，興銀弘公司雖曾同意投資聯亞公司籌
    備處2,000 萬元，但其投資金額係於86年10月30日始行匯入
    ，有聯亞公司籌備處明細分類帳可參（見偵查卷第65頁），
    可見興銀弘公司之投資款項匯入時間，確在被告領取上述之
    1,000 萬元之後。又因在同年10月27日興銀弘公司曾與告訴
    人甲○○及乙○○就本件投資案簽立協議書（見本院上訴卷
    第36頁），其第6 條約定告訴人甲○○及乙○○2 人應對興
    銀弘公司就本件投資案負連帶責任，而告訴人甲○○在知悉
    該約定後，即表示不同意讓該協議事項，也有其傳真信函可
    參（見本院上更(一)卷第37頁），證人甲○○在本院審理中也
    具結證稱該信函係其簽名等語（見本院上更(一)卷第110 頁）
    。同時參以聯亞公司確於86年11月17日將2,000 萬元款項退
    回興銀弘公司，有聯亞公司籌備處明細分類帳可參（見偵查
    卷第65頁）；則被告所稱：甲○○曾對其表示興銀弘公司對
    聯亞公司的投資可能會發生問題，應係事實。另外，被告也
    確實於86年11月4 日簽立移交切結書，將相關存摺及印鑑等
    資移交給證人乙○○（見偵查卷第12頁）；且聯亞公司最後
    也未辦理設立登記，此業證人甲○○具結證述在卷（見本院
    上更(一)卷第111 頁），益徵被告所辯：本件之1,000 萬元係
    由其向昱成公司借得，當時其他公司股東之投資款項尚未全
    部匯入，因而應昱成公司之要求，將1,000 萬元先行還給昱
    成公司，等公司其他股東將款項匯入後，其會再行匯入，其
    後因最大股東興銀弘公司退股，且公司其他股東也要求其退
    股，故其未再將款項匯入，應係事實，而可採信。
  (3)至於聯亞公司籌備處明細分類帳，雖記載台榮公司於86年10
    月6 日「退股」1,000 萬元（見偵查卷第65頁），此部分被
    告及告訴人均否認該分類係由其記載，被告並稱當時係委由
    勤業會計事務所代理記帳，本院審酌被告係於同年11月4 日
    始行移交存摺及印鑑等物，已如前述；且於86年10月6 日後
    之聯亞公司籌備處之86年10月8 日、9 日、23日、24日之公
    司請購單上（見偵查卷第85頁、90頁、116 頁、71頁）仍有
    被告之簽名在上，是被告如已於86年10月6 已經退股，則被
    告即與聯亞公司籌備處已無關聯，如何能仍保有該公司之存
    摺及存摺及印鑑，並仍得於公司請購單上簽名負責，可見該
    「退股」之記載，應與事實不符，不足為被告不利之證據。
    又被告在原審雖供稱：「要用錢的人寫請款單附憑證」（見
    一審卷第28頁），但被告已陳明本件領款，因當時公司初成
    立，制度並不健全，且其有本即有意將款項匯回，故未製作
    請款單。且本件如前所述，被告提款前告知乙○○，乙○○
    未表示反對而領取上述之1,000 萬元，自難以本件未製作請
    款單，即認有偽造文書等犯行。又公訴人起訴時所指聯亞公
    司發起人會議紀錄簽到簿、公司章程、移交切結書、存摺等
    物，均只能證明被告己○○曾投資聯亞公司1,000 萬元、於
    86 年10 月3 日曾提領1,000 萬元、於86年11月4 日移交存
    摺及帳目給乙○○等事實，但尚不能證明被告己○○有何公
    訴人所指犯行。故此部分，亦查無何證據足證被告己○○有
    何偽造並行使私文書及詐欺取財之犯行。
  (三)關於詐欺取財（萬丹診所）部分：
    被告承認於87年3 月26日，以台聯公司名義與聯亞公司籌備
    處協議，以6,402,093 元之價格，買下萬丹農會診所及辦公
    室資產，並約定開立總合為前開買賣價金、到期日（實為發
    票日）分別為87年6 月28日及同年10月31日之支票交付聯亞
    公司籌備處出資人之事實，且有該買賣協議書可稽（見偵查
    卷第17頁），並有告訴人等提出發票人為台聯公司、付款人
    為第一商業銀行北高雄分行，發票日為87年6 月28日、面額
    分別為365,847 元、178,408 元及4,500 元之支票及退票理
    由單各3 張附卷可稽（見偵查卷第14至16頁），惟被告否認
    購買時，有詐欺之犯意，而為如上辯解。經查：
  1.前開支票帳戶係於至87年7 月24日始拒絕往來，有第一商業
    銀行北高雄分行90年12月12日一北高字第532 號函及所附之
    存款往來明細表可參（見一審卷第143 至156 頁），故難以
    被告所交付之支票於3 個月後退票，而認被告於購買上開資
    產而交付支票時，即有詐欺犯意。
  2.又被告所以購買上述診所，係因當時其餘股東表示其若不購
    買，則要對其提起訴訟，被告才購買，此業經被告一再陳明
    在卷（見偵查卷第44頁、本院上更(一)卷第151 頁），且證人
    即告訴人乙○○在本院審理中也供稱：當時是其餘股東因為
    1,000 萬元的問題不做了，所以要處分財產，要被告處理，
    因為被告將1,000 萬元提出去，股東互信基礎動搖，造成公
    司沒辦法成立，所以要被告承受，還給投資人。萬丹診所的
    花費共800 多萬元。扣掉被告在公司留存的款項200 多萬元
    ，剩餘600 多萬元讓被告來買（見本更(一)卷第154 頁），再
    參酌當時之買賣價格係6,402,093 元，確有尾數，而非整數
    ，且依應付款人員及比例表所載內容（見偵查卷第19頁），
    已將被告排除在外等情，可見被告上開陳述可以採信。是本
    件買賣既係因聯亞公司其餘股東之要求，被告始行承買，亦
    難認其有積極詐術之施用。
  3.雖台聯公司確於87年4 月24日即以含稅之450 萬元價格，將
    萬丹農會診所之資產轉賣以余政經為負責人之惠笙股份有限
    公司，但市場之交易價格，原即瞬息萬變，雖被告於購買後
    約一個月即以較購買價格為低之金額轉賣，惟其可能之原因
    尚多，且被告己○○辯稱：原大信證券欲投資伊的台榮公司
    3,000 萬元，但後來因故未投資，致使伊無法取得資金，連
    帶無法以台聯公司經營該診所，故而轉賣等語，其並聲請傳
    喚大信證券公司經理江朝旺以證明此事實，證人江朝旺雖經
    傳喚未到庭，但另證人即曾任台榮公司會計之金若羽於原審
    具結證稱：87年初，大信證券公司曾有一位專案經理到公司
    來聽創投說明會，當場曾表示有興趣投資等語（見一審卷第
    189 頁），證人金若羽雖因曾受僱於被告己○○，所證是否
    可信，不能全然無疑，但被告己○○所辯，亦非無全可能，
    若被告己○○確係因原預期之投資未能成就，致未能如預期
    經營萬丹農會診所，則其於一個月後以較低之價格脫手診所
    資產，並將所得資金為其他方式之運用，若無證據足證被告
    於購買時即有詐欺犯意，即難遽認被告詐欺犯行；至於經本
    院函查結果，吉祥證券股份有限公司（原大信公司）雖函稱
    於87年間未與台榮公司往來，亦無任何簽訂相關協議之紀錄
    等語，有吉祥公司91年7 月30日（91）祥（秘）字第1849號
    函附卷可參，但依上開證人金若羽之證言，亦僅證稱大信證
    券公司有一位專案經理來聽創業投資說明會，當場表示有興
    趣投資而已，並未證稱大信公司與台榮公司間有何簽約事宜
    ，只是被告預期大信證券公司有投資台榮公司之心理，則大
    信證券公司並無與台榮公司有往來或任何協議之紀錄，乃當
    然之理，不能執吉祥證券公司上開覆函而為被告不利之認定
    。此外，並查無其他證據足證被告於購買萬丹農會診所及辦
    公室資產時，即明知已陷於無支付能力狀態之事實，參諸前
    引最高法院關於刑法詐欺取財罪構成要件之說明，自不能僅
    以其事後有債務不履行之客觀事實，即推論其有詐欺之主觀
    犯意。
六、綜上所述，本件尚不足證明被告有公訴人所指犯嫌，本院亦
    查無積極證據足以證明被告有何前開犯嫌，自屬不能證明被
    告犯罪。原審因而為被告無罪之判決，核無不合，檢察官循
    告訴人乙○○之請求提起上訴，仍認被告犯罪，而指摘原判
    決不當，為無理由，均應予駁回。
據上論結，應依刑事訴訟法第368 條，判決如主文。
本案經檢察官陳建年到庭執行職務。
中　　華　　民　　國　　94　　年　　10　　月　　11　　日
                  刑事第三庭    審判長法  官  周賢銳
                                      法  官  謝宏宗
                                      法  官  黃仁松
以上正本證明與原本無異。
如不服本判決，應於判決送達後10日內向本院提出上訴狀，其未
敘述理由者並應於提出上訴狀後10日內向本院補提理由書（應附
繕本）。
中　　華　　民　　國　　94　　年　　10　　月　　11　　日
　　　　　　　　　　　　　　　　　　　書記官  馬蕙梅
